【裁判字號】    99,消債抗,45
【裁判日期】    991125
【裁判案由】    聲請裁定免責
【裁判全文】
臺灣屏東地方法院民事裁定            99年度消債抗字第45號
抗  告  人  劉鎮海
上列抗告人就其聲請裁定免責事件，對於民國99年8 月5 日本院
99年度消債聲字第48號裁定提起抗告，本院裁定如下：
    主      文
抗告駁回。
抗告程序費用新臺幣壹仟元由抗告人負擔。
    理      由
一、原裁定意旨略以：本件債務人依本條例聲請清算事件，前經
    本院裁定開始清算程序，嗣因清算財團之財產分配完結【債
    權人分配總額新臺幣（下同）9,850 元】，業經本院裁定清
    算程序終止確定在案，債務人尚積欠相對人之債務總額合計
    為1,298,373 （含計算至民國97年12月9 日止即清算裁定准
    許前一日之利息及違約金）。依債權人提供債務人之消費明
    細顯示，債務人之消費內容多為信用貸款及現金卡借款，然
    依債務人綜合所得稅各類所得資料清單所示，其95年、96年
    之全年綜合所得分別為252 元、268 元，收入微薄；然仍恣
    意擴張信用；就債務人消費態樣而言，如債務人於93年1 月
    、2 月、3 月間分別向兆豐商業銀行借貸現金20,000元、20
    ,000元、10,000元，猶未撙節開銷，據實控制支出，93年1
    月及3 月間復向中國信託商業銀行分別借貸現金35,312元及
    30,212元等，而重複再生成債務等；且觀之債務人整體消費
    態樣而言，多以百貨購物、機車費用及電訊產品、預借現金
    等為主；消費態樣顯非一般通常生活之必要，其消費逾越所
    必要之生活水準，且消費頻繁，堪認已達奢侈、浪費之程度
    ，並逾越可得支配之所得，致無力清償債務而生清算之原因
    ；雖債務人具狀陳稱債務人背負大量債務之主因，乃因其輕
    度視障又有糖尿病等慢性病，並無工作能力，為不可歸責等
    語；惟債務人所提出之視障殘障手冊為95年5 月所核發，債
    務人所提出之糖尿病等診斷書亦載明自96年12月5 日起至96
    年12月11日止，住院治療等情，足見債務人之患有輕度視障
    與糖尿病等，並非債務人背負大量債務之主因，債務人所辯
    ，尚不足採信；另依債務人之年齡（39年3 月1 日出生），
    未達強制退休年齡，如可積極面對債務，非不能清償債務；
    從而，債務人之免責，尚屬於法無據。且相對人均具狀表明
    不同意債務人免責，爰為不免責之裁定等語。
二、抗告意旨略以：
  (一)抗告人93年因眼病與糖尿病離開原工作場所，並經朋友介紹
    獨資經營池上便當，是以借款450,000 元以支付所有款項，
    後因連續雨季及颱風造成營運不佳，每月達近80,000元之虧
    損，後幸原經營者願以280,000 元分期付款收回自營，才終
    止虧損。
  (二)抗告人戶口雖在屏東，但人一直居住在臺北，怎可能在高雄
    有大額消費。並消費金額是信用卡額度之剩餘額度，非購物
    金額。且抗告人亦不知發票如何流入地下錢莊。
  (三)抗告人自幼即因傷及左眼而造成失明，但遲至94年底加入公
    會始知可辦理殘障手冊，後因長期糖尿病及併發疾病而多次
    接受治療等語，惟未為任何聲明。
三、按法院為終止或終結清算程序之裁定確定後，除別有規定外
    ，應以裁定免除債務人之債務。債務人有下列各款情形之一
    者，法院應為不免責之裁定。但債務人證明經普通債權人全
    體同意者，不在此限：二、隱匿、毀損應屬清算財團之財產
    ，或為其他不利於債權人之處分。四、因浪費、賭博或其他
    投機行為，致財產顯然減少或負擔過重之債務，而生開始清
    算之原因。債務人有前條各款事由，情節輕微，法院審酌普
    通債權人全體受償情形及其他一切情狀，認為適當者，得為
    免責之裁定。消費者債務清理條例第132 條、第134 條第2
    款、第4 款、第135 條分別定有明文。所謂為其他不利於債
    權人之處分，係指隱匿、毀損以外不當減損清算財團之行為
    ，例如廉賣財產或贈與即屬之。另所謂浪費或投機行為，係
    指債務人於顯見其經濟狀況不佳之情形下，猶恣意揮霍、投
    機，生活支出超過個人收入所應支出之程度，或心存僥倖冀
    以一時之小投資以博取大利益，因致負擔更大債務，核其所
    為，於清算之原因有可歸責性，自有加以制止之必要，尚不
    宜使之免責。而有無浪費或投機行為，端視債務人從事該行
    為時有無詳實之償還計畫，或有無以過去實證印證投資收益
    有相當或然率，或有政府、產業預定計畫等事實，倘無償還
    計畫、其他預定收入、過去實證或政府產業預定計畫等，僅
    是先行花費或以射倖心態從事投機時，即屬之，自不應認可
    免其還款之責。
四、經查：
  (一)依抗告人所提之財政部臺灣省南區國稅局94年度綜合所得稅
    各類所得資料清單及本院依職權調取抗告人95年度稅務電子
    閘門財產所得調件明細表所示，其所得總額分別為333 元、
    252 元（見本院97年度消債清字第4 號卷、本院卷第27頁）
    ，且抗告人於本院99年度消債聲字第48號事件審理時，自承
    其靠殘障補助度日，早已喪失工作能力，（見本院97年度消
    債聲字第48號卷第76頁），是抗告人之薪資收入顯屬不豐，
    且屬長期可預見之狀態。然個人生活之支出本應衡量個人收
    入為度，抗告人卻分別於95年4 月向中國信託商業銀行預借
    現金45,000元、95年4 月向兆豐國際商業銀行預借現金20,0
    00元、95年1 月向永豐商業銀行預借現金70,000元、95年4
    月向萬泰商業銀行預借現金90,000元（見99年度消債聲字第
    48號卷第23、33、38、47頁），均已逾其該年度所得總額，
    顯已逾抗告人薪資收入所能負擔之清償能力甚多，堪認其於
    借支時應可知悉其日後有難以清償之虞。
  (二)另觀抗告人整體之消費態樣，依中國信託商業銀行所提客戶
    消費明細表，抗告人於95年4 月、5 月在大統百貨公司澄清
    分公司分別消費47,040元、12,348元，依永豐商業銀行所提
    客戶消費記錄明細表，抗告人於95年4 月、5 月在尊爵旅行
    社、大統百貨公司澄清分公司分別消費29,400元、19,800元
    、2,450 元、1,650 元，依富邦商業銀行所提信用卡客戶滯
    納消費款明細資料，抗告人於95年4 月、5 月在大統百貨公
    司澄清分公司、尊爵旅行社分別消費29,400元、19,800元、
    16,464元，依萬榮行銷股份有限公司所提萬泰銀行信用卡帳
    款通知書，抗告人於95年4 月、5 月在尊爵旅行社、大統百
    貨公司澄清分公司分別消費19,800元、9,996 元、5,880 元
    ，依臺灣新光商業銀行所提帳單明細，抗告人於95年4 月、
    5 月在尊爵旅行社、大統百貨公司澄清分公司分別消費22,8
    00元、5,880 元、9,996 元，依遠東國際商業銀行所提債務
    人信用卡消費明細，抗告人於95年4 月、5 月在台糖（股）
    屏東量販店、尊爵旅行社、大統百貨公司澄清分公司分別消
    費7,790 元、28,600元、14,700元（見本院99年度消債聲字
    第48號卷第18、19、38、43、56、61、72頁）。是可見抗告
    人明知其所得收入不豐，但仍恣意消費，生活支出超過個人
    收入所應支出之程度，顯屬浪費致負擔過重之債務。
  (三)至抗告人辯稱其一直居住於臺北，是不可能在高雄會有大額
    之消費，此經本院以99年10月19日屏院惠民平字第99消債抗
    45號函通知其提出相關佐證，抗告人卻未提出相關證明；並
    依經驗法則，若當事人信用卡遭盜刷多筆，豈會坐視不理，
    未為任何積極之制止行為，此顯違反常情，是抗告人此部分
    主張顯不可採。
  (四)另抗告人主張係因經營事業不善而虧損過多，並因身體因素
    而無工作能力致無法償還借款。然如上所述，抗告人除信用
    貸款外，另有大量之他筆消費支出，是顯非如抗告人所言僅
    因經營不善及身體障礙無法工作致債臺高築，抗告人所陳自
    不足採。
五、綜上所述，抗告人於借貸及消費時即已未審慎衡量己身之償
    債能力，而為過度之借貸與消費，顯係因浪費而導致其負擔
    過重之債務，依消費者債務清理條例第134 條第4 款之規定
    ，應裁定抗告人不免責，原審裁定駁回其免責之聲請，核無
    不合，抗告意旨指摘原裁定不當，提起抗告並請求本院裁定
    准予免責，非有理由，應予駁回。
六、據上論結，本件抗告為無理由，依消費者債務清理條例第15
    條，民事訴訟法第495條之1第1項、第449條第1 項、第95條
    、第78條，裁定如主文。
中    華    民    國    99    年    11    月    25    日
                    民事第一庭  審判長法  官  孫國禎
                                      法  官  胡晏彰
                                      法  官  羅培毓
以上正本係照原本作成。
本裁定不得再抗告。
中    華    民    國    99    年    11    月    25    日
                                      書記官  張婉郁

司法院資訊處製作；財團法人民間司法改革基金會備份。
